【裁判字號】    91,訴,2770
【裁判日期】    920828
【裁判案由】    限制出境
【裁判全文】
臺北高等行政法院判決                            九十一年度訴字第二七七○號
    原      告  甲○○
    訴訟代理人  乙○○
    被      告  財政部
    代  表  人  丙○（部長）
    訴訟代理人  丁○○
                戊○○
    被      告  財政部台北市國稅局
    代  表  人  張盛和（局長）
右當事人間因贈與稅事件，原告不服財政部中華民國九十一年十月十七日台財訴字第
○九一一三五六三二八號訴願決定，提起行政訴訟。本院判決如左：
    主  文
原告之訴駁回。
訴訟費用由原告負擔。
    事  實
緣被告財政部台北市國稅局以原告經由其配偶之外甥孫紹陽，將其所有存款新台幣（
下同）一三、五○○、○○○元贈與其配偶之父母陳遠志及陳晬盤，乃扣除轉回原告
款項六○○、○○○元後，核定原告當年度贈與總額為一二、九○○、○○○元，淨
額為一二、四五○、○○○元，並發單補徵贈與稅二、九八八、七五○元，及按應納
稅額處一倍罰鍰二、九八八、七五○元。原告不服，申請復查，未獲變更，訴經財政
部八十七年二月二十六日台財訴第000000000號訴願決定將原處分撤銷，責
由被告財政部台北市國稅局另為處分。案經被告財政部台北市國稅局以八十七年五月
一日財北國稅法字第八七○一六六○二號復查決定，將上開本稅及罰鍰處分全數註
銷，嗣重新核發八十年度贈與稅繳款書（單照號碼：第0000000號）及八十七
年六月一日財北國稅財字第五Ｚ0000000000號罰鍰處分書，以原告於八十
年間將其所有存款一三、五○○、○○○元移轉予配偶乙○○之外甥孫紹陽，孫紹陽
復於八十三年九月十三日轉回資金六○○、○○○元予原告，核定原告對孫紹陽八十
年度贈與稅額為一二、九○○、○○○元，淨額為一二、四五○、○○○元，補徵贈
與稅二、九八八、七五○元，並按所漏稅額處一倍罰鍰二、九八八、七五○元。原告
猶表不服，申請復查，未准變更，提起訴願，嗣以財政部逾期未作成訴願決定為由，
逕向本院提起行政訴訟。其後，財政部於九十一年十月十七日作成台財訴字第○九一
一三五六三二八號訴願決定，將原處分（被告財政部台北市國稅局八十七年十二月三
十日財北國稅法字第八七○五三八九三號復查決定）撤銷，責由被告財政部台北市
國稅局另為處分。原告對於上開訴願決定仍然不服，同時以財政部及財政部台北市國
稅局為被告，續行本件訴訟，而於訴訟程序中，被告財政部台北市國稅局以九十二年
八月五日財北國稅法字第○九二○二二三一九二號復查決定，註銷上開贈與稅及罰鍰
處分。茲摘敘兩造訴辯意旨如次：
甲、原告方面：
一、聲明：求為判決
１、命財政部台北市國稅局依財政部九十一年十月十七日台財訴字第○九一一三五六
    三二八號訴願決定書中「由原處分機關另為處分」之部分，依法定期限作成撤銷
    處分書。
２、命財政部撤銷九十一年十月十七日台財訴字第○九一一三五六三二八號訴願決定
    書中有關「由原處分機關另為處分」部分。
３、訴訟費用由被告等負擔。
二、陳述：
１、原告因八十年度贈與稅及罰鍰事件，不服被告財政部台北市國稅局八十六年四月
    十二日財北國稅法字第八六○一六四四五號復查決定，於八十六年五月六日提
    起訴願，經被告財政部八十七年二月二十六日台財訴第000000000號訴
    願決定，撤銷上開本稅及罰鍰處分。被告財政部台北市國稅局雖依上開訴願決定
    意旨，以八十七年五月一日財北國稅法字第八七○一六六○二號復查決定註銷
    本稅及罰鍰處分，惟違反訴願法第八十一條規定，另為更不利益之雙重課徵贈與
    稅處分，逕自作成八十七年十二月三十日財北國稅法字第八七○五三八九三號
    復查決定。原告仍不服，於八十八年二月一日向被告財政部提起訴願，惟迄至九
    十一年七月已逾訴願法第八十五條規定之處理期限長達三年六個月，仍未接獲被
    告財政部之訴願決定，遂於九十一年七月十七日提起本件行政訴訟。
２、原告雖於九十一年十月十七日接獲被告財政部九十一年十月十七日台財訴字第○
    九一一三五六三二八號訴願決定，撤銷被告財政部台北市國稅局所為之八十七年
    十二月三十日財北國稅法字第八七○五三八九三號復查決定，惟未依訴願法第
    八十一條第二項規定：「前項訴願決定撤銷原行政處分，發回原行政處分機關另
    為處分時，應指定相當期間命其為之。」處理，且迄今已逾一年，被告財政部台
    北市國稅局仍未根據上開訴願決定意旨註銷所為贈與稅及罰鍰處分，屬違法濫權
    ，亦致原告遭法院執行扣押陽明山信用合作社存簿三、六一一元及郵局存簿五、
    七一○元，合計九、三二一元。
３、被告財政部台北市國稅局迄於九十二年八月五日，方以財北國稅法字第○九二○
    二二三一九二號復查決定註銷上開所為贈與稅及罰鍰處分，惟文末卻附註「本件
    罰鍰部分，俟行政救濟確定後再行發單」等語，且被告財政部九十一年十月十七
    日台財訴字第○九一一三五六三二八號訴願決定有關「由原處分機關另為處分」
    之部分，至今已逾一年，被告財政部台北市國稅局仍未依法定期限另作成撤銷之
    處分，經原告針對上情於九十二年八月十三日向被告財政部台北市國稅局陳情，
    請其函復說明，惟迄未獲回應，則被告財政部九十一年十月十七日台財訴字第○
    九一一三五六三二八號訴願決定有關「由原處分機關另為處分」部分，違反訴願
    法第二條及第八十一條規定。本件事證無關贈與甚為明確，被告財政部台北市國
    稅局一再對原告強加課徵贈與稅之不當處分，不圖本身應作為之職責，使本案延
    宕八年仍未結案，浪費國家行政資源，致原告權益及精神長期蒙受嚴重侵害。故
    原告依行政訴訟法第五條及第二百條規定，請求判決如訴之聲明。
乙、被告財政部方面：
一、聲明：求為判決駁回原告之訴，訴訟費用由原告負擔。
二、陳述：
１、按行為時訴願法第二十條，雖規定訴願決定最長應於收到訴願書之次日起五個月
    內為之，惟同法第二十一條亦規定：「訴願逾前條期限不為決定者，訴願人得逕
    向有管轄權機關提起再訴願。」，而依現行行政訴訟法第四條規定，即得向高等
    行政法院提起撤銷訴訟，因此，原告權益尚非不得確保。
２、被告財政部九十一年十月十七日台財訴字第○九一一三五六三二八號訴願決定，
    已將被告財政部台北市國稅局八十七年十二月三十日財北國稅法字第八七○五
    三八九三號復查決定予以撤銷，著由該局另為處分，其決定結果有利於原告，原
    告對該訴願決定提起本件行政訴訟，顯無權利保護之必要。是原告應俟被告財政
    部台北市國稅局依上開訴願決定另為處分之結果，並於該結果對其不利時，再行
    提起訴願，抑或俟被告財政部台北市國稅局未於收到該訴願決定書兩個月內另為
    處分時，再依法逕行提起訴願，以資救濟。
３、被告財政部九十一年十月十七日台財訴字第○九一一三五六三二八號訴願決定，
    係以被告財政部台北市國稅局就原告與其親屬間之多次轉帳或匯兌行為，如未釐
    清原因關係，僅就外觀行為觀察推斷係各自獨立之贈與，勢將衍生交互贈與之矛
    盾情狀，其推論及採證難謂符合經驗法則及論理法則為由，將被告財政部台北市
    國稅局八十七年十二月三十日財北國稅法字第八七○五三八九三號復查決定予
    以撤銷，著由該局另為處分。是被告財政部台北市國稅局就所核認贈與之事實既
    尚待釐清，上開訴願決定主文始囑由該局另為處分，故原告訴請撤銷被告財政部
    上開訴願決定主文中關於「由原處分機關另為處分」之字句，難認為有理由。
丙、被告財政部台北市國稅局方面：
    未作任何聲明及陳述。
    理  由
一、被告財政部代表人原為李庸三，九十一年十二月二日變更為丙○，茲由其具狀聲
    明承受訴訟，核無不合，應予准許。
二、按提起任何訴訟，請求法院裁判，均應以有權利保護必要為前提，具備權利保護
    必要者，其起訴始有值得權利保護之利益存在，故又稱為訴之利益，是原告之訴
    ，依其所訴之事實，係欠缺權利保護必要者，即屬無訴之利益，在法律上顯無理
    由，行政法院得不經言詞辯論，逕以判決駁回之。行政訴訟法第一百零七條第三
    項定有明文。次按「行政訴訟原以官署之處分為標的，倘事實上原處分已不存在
    ，則原告之訴因訴訟標的之消滅即應予以駁回。」、「當事人請求標的消滅，其
    訴訟關係即應視為終結。」行政法院（現改制為最高行政法院，下同）二十七年
    判字第二十八號及三十年判字第十六號分別著有判例。次按「行政法院二十七年
    判字第二十八號及三十年判字第十六號判例，係因撤銷行政處分為目的之訴訟，
    乃以行政處分之存在為前提，如在起訴時或訴訟進行中，該處分事實上已不存在
    時，自無提起或續行訴訟之必要；首開判例，於此範圍內，與憲法保障人民訴訟
    權之規定，自無牴觸。」司法院釋字第二一三號解釋在案。
三、本件原告因贈與稅事件，不服被告財政部台北市國稅局八十七年十二月三十日
    財北國稅法字第八七○五三八九三號復查決定，提起訴願，經被告財政部九十一
    年十月十七日以台財訴字第○九一一三五六三二八號訴願決定，將原處分（復查
    決定）撤銷，責由被告財政部台北市國稅局另為處分，嗣被告財政部台北市國稅
    局依上開訴願決定意旨，以九十二年八月五日財北國稅法字第○九二○二二三一
    九二號復查決定，註銷贈與稅及罰鍰處分，有上開訴願決定書及復查決定書附於
    本院卷可稽。是被告財政部台北市國稅局八十七年十二月三十日財北國稅法字
    第八七○五三八九三號復查決定與原贈與稅及罰鍰處分，業分別經被告財政部及
    財政部台北市國稅局予以撤銷而不復存在之事實，堪以確定。從而，本件原告之
    訴欠缺權利保護要件，並無訴訟上之利益，揆之首揭說明，原告之訴在法律上顯
    無理由，本院自得不經言詞辯論，逕以判決駁回之。
據上論結，本件原告之訴顯無理由，爰依行政訴訟法第一百零七條第三項、第九十八
條第三項前段，判決如主文。
中    華    民    國    九十二      年      八      月      二十八      日
                               臺 北 高 等 行 政 法 院  第 六 庭
                                           審 判 長 法  官  林樹埔
                                                    法  官  闕銘富
                                                    法  官  曹瑞卿
右為正本係照原本作成。
如不服本判決，應於送達後二十日內，向本院提出上訴狀並表明上訴理由，如於本判
決宣示後送達前提起上訴者，應於判決送達後二十日內補提上訴理由書（須按他造人
數附繕本）。
中    華    民    國    九十二      年      八      月      二十八      日
                                                    書記官  方偉皓


司法院資訊處製作；財團法人民間司法改革基金會備份。
